臺灣臺北地方法院民事判決　　　　　　 100年度訴字第2328號
原　　　告　尚文官
訴訟代理人　范翔智律師
被　　　告　杜天興
　　　　　　杜諺旻
上列當事人間請求損害賠償事件，本院於中華民國100年9月29日
言詞辯論終結，判決如下：
    主      文
被告杜天興應給付原告新臺幣壹佰貳拾柒萬元，及自民國一百年
四月三十日起至清償日止，按年息百分之五計算之利息。
原告其餘之訴駁回。
訴訟費用由被告杜天興負擔十分之八，餘由原告負擔。
本判決第一項於原告以新臺幣肆拾萬元為被告杜天興供擔保後
，得假執行。但被告杜天興如以新臺幣壹佰貳拾柒萬元為原告預
供擔保，得免為假執行。
原告其餘假執行之聲請駁回。
    事實及理由
一、原告主張：被告杜天興、杜諺旻於民國90年間分別擔任訴外
    人寶來證券股份有公司（下稱寶來證券公司）之營業員及總
    務，而原告於同年間亦擔任寶來證券公司之保全人員，因被
    告杜天興不斷向原告表示其投資股票之專業，並可代原告投
    資股票，原告即交付新臺幣（下同）150萬元予被告二人保
    管，以便被告杜天興日後代原告投資之用。嗣被告二人於90
    年12月30日簽立字據（下稱系爭字據）予原告，表示原告得
    隨時取回暫時存放在被告二人處之150萬，詎被告杜天興竟
    將上開款項花用殆盡，自屬不法侵害原告之財產權，致原告
    受有損害，原告自得請求被告杜天興負侵權行為損害賠償。
    又原告與被告二人間有消費寄託之法律關係存在，原告自亦
    得請求被告二人返還寄託物即150萬元。爰依民法第184條第
    1項前段、第598條、第602條第1項準用第478條規定提起本
    件訴訟。並聲明：(一)被告應連帶給付原告150萬元，及自起
    訴狀繕本送達翌日起至清償日止，按年息5%計算之利息。(二)
    願供擔保請准宣告假執行。
二、被告抗辯：
  (一)被告杜天興則以：伊雖於77年8月25日任職於寶來證券公司
    ，惟早於85年9月30日離職，原告稱伊於90年間仍任職於寶
    來證券公司，顯非事實。又原告於87、88年間欲投資丙種墊
    款，伊即告知原告投資100萬元即可獲利50萬元，原告遂分
    別交付現金30萬元、50萬元、20萬元共計100萬元予伊代為
    投資，嗣伊每半年即以現金給付20萬元予原告，迄至92、93
    年間，原告已受領超過150萬元，原告再請求伊返還150萬元
    ，自無理由。再者，伊雖有簽立系爭字據，然該字據係在原
    告脅迫下所簽立，非出於伊本人自由意願，而被告杜諺旻僅
    係應原告及伊之要求在系爭字據上簽名，與本件債權債務關
    係無關。其後，伊復在原告之要求下，陸續匯款共計23萬元
    予原告等語，資為抗辯。
  (二)被告杜諺旻則以：伊自88年4月15日起即在訴外人富邦綜合
    證券股份有限公司任職迄今，從未在寶來證券公司任職，原
    告稱伊任職於寶來證券公司，並非事實。又伊雖有在系爭字
    據上簽名，然對於原告及被告杜天興間之金錢往來關係完全
    不知情，僅係應被告杜天興之要求在系爭字據上簽名而已等
    語，資為抗辯。
  (三)均聲明：
  1.原告之訴及假執行聲請均駁回。
  2.如受不利之判決，願供擔保請准宣告免為假執行。
三、原告前以被告二人意圖為自己不法之所有，由被告杜天興向
    原告訛稱可代為投資云云，致原告陷於錯誤而交付150萬元
    予被告杜天興，詎被告杜天興竟將上開款項花用殆盡，認被
    告二人有詐欺及業務侵占之罪嫌為由，向臺灣士林地方法院
    檢察署提起刑事告訴，經臺灣士林地方法院檢察署認定本件
    行為之追訴權時效業已完成，而於100年1月4日以99年度偵
    字第11218號為不起訴處分確定，為兩造所不爭執，並有上
    開不起訴處分書影本在卷可稽（本院卷第47、48頁），復經
    本院依職權調閱上開偵查卷宗查明屬實，堪信為真實。
四、本件原告主張其交付150萬元予被告二人保管，以便被告杜
    天興日後代原告投資之用，詎被告杜天興竟將上開款項花用
    殆盡，致原告受有損害，爰依侵權行為及消費寄託之法律關
    係請求被告連帶給付原告150萬元，則為被告所否認，並以
    前揭情詞置辯。是本件應審究者為：(一)原告與被告二人間是
    否成立消費寄託之法律關係？(二)被告杜天興是否收受原告交
    付之150萬元？而被告杜天興是否已將該款項返還原告？若
    尚未返還，被告杜天興是否不法侵害原告權利，致原告受有
    損害？茲分述如下：
  (一)原告與被告二人間是否成立消費寄託之法律關係？
  1.按當事人主張有利於己之事實者，就其事實有舉證之責任；
    又私文書經本人或其代理人簽名、蓋章或按指印或有法院或
    公證人之認證者，推定為真正，民事訴訟法第277條前段、
    358條第1項分別定有明文。本件被告杜天興自承系爭字據之
    內容為其所親自填寫，並在填寫後親自簽名及按指印（本院
    卷第30至31頁），堪認系爭字據形式上為真正。又被告杜天
    興雖辯稱系爭字據係在原告之脅迫下所簽立，然此為有利於
    被告杜天興之事實，自應由被告杜天興負舉證之責；惟被告
    杜天興迄至本件言詞辯論終結時，均未能舉證證明其簽立系
    爭字據係遭脅迫，是其所辯，尚非可採。
  2.次按稱寄託者，謂當事人一方以物交付他方，他方允為保管
    之契約；寄託物為代替物時，如約定寄託物之所有權移轉於
    受寄人，並由受寄人以種類、品質、數量相同之物返還者，
    為消費寄託，自受寄人受領該物時起，準用關於消費借貸之
    規定；寄託物為金錢時，推定其為消費寄託，民法第589條
    第1項、第602條第1項、第603條分別定有明文。又寄託契約
    之成立須由寄託人將寄託物交付受寄人為要件（最高法院81
    年度台上字第281號裁判要旨參照）。是所謂消費寄託，除
    寄託物為代替物得由受寄人以種類、品質、數量相同之物返
    還外，必以寄託物之保管為目的，並約定移轉寄託物之所有
    權於受寄人者，始足當之。經查：
  被告杜天興部分：系爭字據雖記載：「今收到尚文官先生存
    放在本人及本人長子杜諺旻處新臺幣壹佰伍拾萬元正。此款
    純為暫時存放，如要取回時，隨時可取回...，不得有任何
    理由拒絕，空口無憑，特立此據。敬尚文官存。收款人：杜
    天興、杜諺旻。中華民國90年12月30日。」（本院卷第7頁
    ），惟原告於99年11月17日在臺灣士林地方法院檢察署99年
    度偵字第11218號詐欺等案件（下稱刑事詐欺案件）中陳稱
    略以：「應該是88年間交付150萬元給被告杜天興，是一筆
    交給他，這張收據（即系爭字據）是事後隔1、2年才寫的，
    因為我交給被告杜天興150萬元幫忙投資股票，後來我跟被
    告杜天興要錢回來，他說他沒有錢，寫這張借據（即系爭字
    據）前，都沒有還過1毛錢，他說他會作股票慢慢還我，我
    才要他寫這張借據（即系爭字據）給我。」（本院卷第144
    頁反面，臺灣士林地方法院檢察署99年度偵字第11218號偵
    查卷宗，下稱偵查卷，第81頁），於本件民事起訴狀中亦自
    承其交付150萬元之目的在於日後被告杜天興代原告投資之
    用（本院卷第5頁），足見系爭字據上記載之「暫時存放，
    隨時可取回」等語，並非保管、寄託之意；實則，原告交付
    150萬元予被告杜天興之目的在於由被告杜天興代為投資股
    票之用，而非以保管為目的，則原告與被告杜天興間就150
    萬元款項部分顯非基於消費寄託之法律關係，是原告依民法
    第598條、第602條第1項準用民法第478條規定，請求被告杜
    天興返還寄託物150萬元，即屬無據，應予駁回。
  被告杜諺旻部分：原告主張其與被告杜諺旻間成立消費寄託
    之法律關係，無非係以被告杜諺旻有在系爭字據上簽名為其
    主要論據。然查，系爭字據雖記載「暫時存放」，惟實際上
    並非以保管為目的，與消費寄託之要件不符，已如前述；再
    者，被告杜天興於100年7月1日、8月17日準備程序時陳稱：
    「是原告逼我寫的，他知道我兒子在哪裡上班，所以我只好
    叫被告杜諺旻來簽名。」（本院卷第31頁）、「本件金錢往
    來的對象與被告杜諺旻完全無關，他只是被我叫來簽名的。
    」（本院卷第138頁），被告杜諺旻於100年9月29日言詞辯
    論時亦陳稱：「系爭字據是我父親打電話叫我去簽名，我簽
    完名就走了，這件事跟我無關，我沒有看裡面的內容，也沒
    有仔細看就簽名了。」（本院卷第194頁反面），則原告與
    被告杜諺旻是否確存在消費寄託之法律關係，已非無疑。參
    以，被告杜諺旻於99年10月1日在刑事詐欺案件中陳稱：「
    這份收據（即系爭字據）是我與我父親當時一起簽的，我簽
    完名就走了，因為是我父親叫我簽的我就簽，錢我不清楚去
    向。」（本院卷第142頁反面，偵查卷第44頁反面），原告
    於99年11月17日在刑事詐欺案件中亦陳稱：「本件都是我與
    被告杜天興的債權債務關係，與杜諺旻沒有關係，因為當時
    被告杜天興都不見面，我才叫他兒子杜諺旻也過來一起簽名
    ，我不害他兒子。於88年間交付150萬元時，也只有被告杜
    天興跟我接洽而已。」（本院卷第144至145頁，偵查卷第81
    、82頁），足認被告杜諺旻雖在系爭字據上簽名，惟被告杜
    諺旻從未代原告保管任何款項，原告亦未曾親自或透過第三
    人交付150萬元予被告杜諺旻，則原告與被告杜諺旻並未成
    立消費寄託之法律關係，是原告請求被告杜諺旻應與被告杜
    天興連帶返還寄託物150萬元，亦屬無據，應予駁回。
  (二)被告杜天興是否收受原告交付之150萬元？而被告杜天興是
    否已將該款項返還原告？若尚未返還，被告杜天興是否不法
    侵害原告權利，致原告受有損害？
  1.本件原告主張其已交付150萬元予被告杜天興投資股票，被
    告杜天興則辯稱原告僅有交付100萬元云云。經查，系爭字
    據已明確記載原告交付之金額為150萬元（本院卷第7頁），
    而被告杜天興亦曾開立支票號碼為AA0000000號、發票日為
    92年4月30日、受款人為原告、付款人為華僑銀行總行營業
    部、面額150萬元之支票（下稱系爭支票）予原告（本院卷
    第140頁），倘原告僅交付100萬元予被告杜天興，被告杜天
    興何以願意開立金額多出50萬元之系爭字據及系爭支票予原
    告作為證明，顯與常理有違，是原告主張其已交付150萬元
    予被告杜天興，應為可採。
  2.被告杜天興雖再辯稱其在原告投資後至92、93年間每半年即
    以現金給付20萬元予原告，原告已受領超過150萬元云云（
    本院卷第30頁反面），並於99年11月17日刑事詐欺案件中陳
    稱略以：「當時跟告訴人（即原告）說如果投資100萬，可
    以獲利50萬元，約定從88年起每半年給20萬元，1年給40萬
    元，從那時起每年都有按期給付，88年給1次20萬元，89年
    給2次各20萬元，於91、92年間已經陸續還清超過150萬元。
    」云云（本院卷第143至144頁、偵查卷第79、80頁），上開
    事實為原告所否認，自應由被告杜天興就150萬元款項已返
    還等事實負舉證之責。經查，被告杜天興僅空言辯稱其有每
    半年給付20萬元予原告，然迄未提出任何證據以實其說，已
    難憑採；況且，倘被告杜天興確自88年間起至92、93年間均
    有每半年給付20萬元予原告，則被告杜天興簽立系爭借據時
    （即90年12月30日），應已至少清償100萬元，何以在系爭
    字據上仍記載該存放款項為150萬元，更於嗣後簽立金額150
    萬元之系爭支票予原告，亦與常情不符，顯見被告杜天興辯
    稱其自88年間起至92、93年間均有每半年給付20萬元予原告
    ，尚屬無據。又依被告杜天興所提出台北富邦銀行存摺類存
    款存入存根觀之，被告杜天興自95年1月23日起至99年2月22
    日止已陸續匯款共23萬元至原告在台北富邦銀行股份有限公
    司之帳戶（存款帳號：000000000000號及000000000000號）
    （本院卷第32頁至第46頁），復經本院函請台北富邦銀行股
    份有限公司內湖分行調閱原告上開帳戶之各類存款歷史對帳
    單核閱屬實（本院卷第110至136頁、第165至191頁），堪認
    被告杜天興已匯款23萬元予原告。而原告亦自承：「因被告
    杜天興說沒有錢，所以只能1個月匯5,000元，但給了一段時
    間又不給了。」（本院卷第31頁），足見被告杜天興陸續匯
    款23萬元予原告係為返還前開150萬元款項，是被告杜天興
    應已返還23萬元予原告。
  3.復按因故意或過失，不法侵害他人之權利者，負損害賠償責
    任，民法第184條第1項前段定有明文。經查，原告既將150
    萬元交付被告杜天興代為投資股票，則被告杜天興理應代原
    告投資股票，並應在原告要求下將款項返還，然被告杜天興
    迄今尚有127萬元未返還（計算式：150萬元－23萬元＝127
    萬元），自屬故意不法侵害原告之財產權，致原告受有損害
    ，是原告依民法第184條第1項前段規定，請求被告杜天興給
    付原告127萬元，即屬有據，應予准許；至逾此範圍之請求
    ，尚非有據，應予駁回。
五、綜上所述，原告與被告二人間就150萬元款項部分，雖未成
    立消費寄託之法律關係，然原告已交付150萬元予被告杜天
    興代為投資股票，在原告要求返還款項後，被告杜天興迄今
    僅返還23萬元予原告，尚有127萬元未返還，自屬故意不法
    侵害原告之財產權，致原告受有損害。從而，原告依民法第
    184條第1項前段規定，請求被告杜天興應給付原告127萬元
    ，及自起訴狀繕本送達之翌日即100年4月30日起至清償日止
    ，按年息5％計算之利息，為有理由，應予准許。至逾此範
    圍之請求，為無理由，應予駁回。
六、本件原告勝訴部分，兩造均陳明願供擔保，聲請宣告假執行
    及免為假執行，爰分別酌定相當擔保金額，予以准許。至原
    告敗訴部分，其假執行之聲請失所附麗，應予駁回。
七、本件事證已臻明確，兩造其餘攻擊防禦方法核與判決結果不
    生影響，爰不另一一論述，併此敘明。
八、據上論結，本件原告之訴為一部有理由、一部無理由，依民
    事訴訟法第79條、第390條第2項、第392條第2項，判決如主
    文。
中    華    民    國   100    年    10    月    13    日
                  民事第四庭    審判長法  官  張瑜鳳
                                      法  官  陳靜茹
                                      法  官  林怡伸
以上正本係照原本作成。
如對本判決上訴，須於判決送達後20日內向本院提出上訴狀。
如委任律師提起上訴者，應一併繳納上訴審裁判費。
中    華    民    國   100    年    10    月    13    日
                                      書記官  楊雅雯